【裁判字號】    91,自,340
【裁判日期】    920509
【裁判案由】    偽造文書等
【裁判全文】
臺灣臺北地方法院刑事判決                          九十一年度自字第三四號
    自  訴  人  己 ○ ○
    自訴代理人  鄭潤祥律師
    被      告  丁 ○ ○
    輔佐人  即  戊 ○ ○
    被告之  弟
    選任辯護人  黃冠豪律師
                謝文欽律師
                王百合律師
    被      告  乙 ○ ○
                丙 ○ ○
                辛 ○ ○
                庚○○○
                甲 ○ ○
    右  五  人  黃冠豪律師
    選任辯護人  謝文欽律師
                王百合律師
右列被告等因偽造文書等案件，經自訴人提起自訴，本院判決如左：
    主  文
丁○○、乙○○、丙○○、辛○○、庚○○○、甲○○均無罪。
    理  由
一、自訴意旨略以：被告丙○○、辛○○分別係華南金融控股股份有限公司（下稱華
    南金控）之董事長與總經理，被告庚○○○、甲○○則分別係永昌綜合證券股份
    有限公司（下稱永昌證券）之董事長及總經理，被告庚○○○亦為華南金控之董
    事，華南金控對永昌證券有百分之百的控制性持股；被告乙○○、丁○○則分別
    擔任永昌證券板橋分公司之經理及副理。自訴人己○○在永昌證券板橋分公司開
    戶委託買賣股票，被告乙○○及丁○○告知在該公司買賣股票金額不足時可代墊
    款項交割，但須負擔高額利息，自訴人信而不疑，在該公司委託買賣股票。而自
    訴人在民國九十一年三月二十六日下單委託融資券買賣股票（三月二十八日需履
    行交割），經資券相抵虧損新臺幣（下同）二十八萬七千一百八十六元，除自訴
    人員於永昌證券內所設收付款之世華聯合商業銀行（下稱世華商銀）帳戶內剩之
    一千五百三十六元外，不足金額二十八萬五千六百五十元，則由永昌證券派員存
    入現金代墊款，於九十一年三月二十八日完成交割，並要求自訴人交出上開銀行
    之存摺及印章，並開立取款條，旋由被告丁○○轉存入自訴人所不認識之第三人
    施敏達先生帳戶內，自訴人基於此前例，對於被告可以代墊款之事深信不疑，自
    訴人遂認為於九十一年四月二日、三日、四日履行交割買賣股票款相抵後所產生
    虧損七十二萬七千九百六十五元，也可以用此一方式代墊款完成交割，而接受被
    告乙○○、丁○○於九十一年四月二日上午十一時三十分許的要求，提供藍鯨國
    際科技股份有限公司（下稱藍鯨公司）之股票一百張（十萬股）交與被告丁○○
    收受作為前開墊款之抵押品，並由丁○○蓋用職章簽收，被告等既然已收取自訴
    人前開提供之抵押品，卻不依約為自訴人代為處理墊款之事務，於該日下午損害
    自訴人利益，向臺灣證券交易所股份有限公司（下稱證交所）做不實申報自訴人
    全數買賣違約金額高達一千三百六十二萬四千元，致生損害自訴人之財產及信譽
    。按證交所營業細則第九十一條規定係指「委託人不如期履行交割義務即為違約
    」，但本件自訴人自始即委託被告代墊款並願意支付利息如期辦理履行交割義務
    ，且交付抵押品，此情節並非前開條文所述「不」履行交割，而係因為被告不履
    行承諾之故。被告乙○○、丁○○以承諾代墊款必先交付抵押品之詐術，使自訴
    人交付藍鯨公司股票一百張，構成詐欺；接受代墊款之委託竟不履行，還向證交
    所申報「自訴人不如期履行交割義務」等不實事項，構成背信與行使偽造私文書
    ，而且向證交所申報違約後造成自訴人信用受損，構成妨害信用罪，又被告承諾
    代墊款並收取抵押品之行為並非主管機關核定之業務範圍，觸犯證券交易法，又
    依據財政部發布「證券商負責人與業務人員管理規則」第二條、第十八條之規定
    ，證券商之業務人員從事第二條第二項各款業務之行為，視為該證券商授權範圍
    內之行為，而被告丙○○、辛○○為華南金控之董事長及總經理，被告庚○○○
    、甲○○分別係永昌證券之董事長及總經理，顯與被告丁○○、乙○○有共犯關
    係；因認被告丁○○、乙○○、丙○○、辛○○、庚○○○、甲○○共同涉有刑
    法第二百十六條、第二百十條行使偽造私文書、第三百三十九條第一項詐欺取財
    、第三百四十二條第一項之背信，第三百十三條之妨害信用、違反證券交易法第
    六十條第一項及第一百七十五條之罪嫌云云。
二、按「犯罪事實應依證據認定之，無證據不得推定其犯罪事實。」、「不能證明被
    告犯罪或其行為不罰者，應諭知無罪之判決。」刑事訴訟法第一百五十四條、第
    三百零一條第一項分別定有明文；又「犯罪事實應依證據認定之，所謂證據，須
    適於為被告犯罪事實之證明者，始得採為斷罪資料。」、「認定不利於被告之事
    實，須依積極證據，苟積極證據不足為不利於被告事實之認定時，即應為有利被
    告之認定，更不必有何有利之證據。」最高法院七十六年臺上字第四九八六號、
    三十年上字第八一六號亦分別著有判例可資參照。
三、被告丁○○、乙○○部分：
    訊據被告丁○○、乙○○均堅詞否認有何自訴人所指犯行：（一）被告丁○○辯
    稱，九十一年三月二十六日自訴人買賣股票後，向渠說資金不足，請求代為尋找
    資金，渠因為不願客戶留下不良紀錄，所以才找一位朋友來幫忙借自訴人錢，那
    是個人私底下的借錢，不是公司的墊款，而自訴人九十一年三月二十八日、二十
    九日交易（九十一年四月一日、二日要履行交割），渠絕對沒有答應要幫自訴人
    墊款，反而是自訴人在電話中一再苦苦哀求，拜託渠與被告乙○○幫忙找人借款
    ，渠只是基於好心說幫忙找找看，沒有說一定會找到，至於收受藍鯨股票是因為
    被告乙○○的告知，被告乙○○怎麼和自訴人談的，渠不知道，實際上也是自訴
    人自己拿來公司硬要渠等收下的，渠也沒有要自訴人拿什麼擔保品來，這些聽當
    時自訴人與渠的對話錄音帶就知道了，何來詐欺或背信呢？至於永昌證券九十一
    年四月二日（九一）永稽字第０五四六號、九十一年四月三日（九一）永稽字第
    ０五五一號函，是公司依據相關證券交易法令規定，於客戶違約時必須向證交所
    通報，而且若被告有信用交易的情事，一旦違約，依據規定必須以客戶所有買進
    、賣出的總額來申報違約，而並非以資券相抵後的虧損額來申報，實際上自訴人
    確有違約交割的事實，當然沒有偽造文書或是妨害自訴人名譽的情事；另外九十
    一年三月二十八日雖然確實有找人幫忙借錢給自訴人，但那是個人私底下的行為
    ，並非公司的墊款，而九十一年四月二日渠等根本沒有答應要幫自訴人墊款，更
    與公司無關，自無違反證券交易法第六十條第一項及第一百七十五條之規定等語
    。（二）被告乙○○除援引被告丁○○之辯詞外，補充：九十一年三月二十八日
    、借給自訴人的錢是被告丁○○的朋友蔡先生拿來的，因為停車在樓下，所以由
    伊下去拿上來交給證人壬○○去存，並非公司出的墊款；九十一年四月二日是自
    訴人自己打行動電話給伊，當時自訴人是一直要我們去找錢，我當初為了保護自
    訴人是真的有幫他去問，但沒有人願意借給自訴人，我當初都有和自訴人說明清
    楚，不一定借的到，當時是自訴人自己堅持拿藍鯨股票來公司，被告丁○○有打
    電話和我說自訴人送股票過來了，我就說依程序填製收據給自訴人，表示我們有
    收到那些股票，當初伊的想法是說如果那些股票可以在未上市盤商查到價格，就
    可以去借，當天是有問一位很有錢的客人，他說若有股票當成抵押品，那就可以
    談，但是因藍鯨股票是未上市股票，所以那位客戶就說沒辦法，借不到時也有立
    刻通知自訴人等語。經查：證人壬○○證稱九十一年三月二十八日確實是被告乙○○將錢交給其拿去存（本院二卷第二十三頁參照），顯見並非永昌證券所代墊
    款。次查九十一年三月二十八日被告丁○○幫自訴人尋找借錢者，係自訴人主動
    提出要求，被告丁○○方應允，及九十一年四月二日亦是自訴人一再以各種言詞
    央求被告丁○○找永昌證券經裡或其他高層出面代為尋求借款金主，但被告丁○○再三告知自訴人永昌證券沒有做這種事，無法代為尋找金主等情，有九十一年
    三月二十六日起至九十一年四月二日止自訴人與被告丁○○對話錄音帶扣案，併
    其錄音譯文附卷足稽（本院一卷第一六九至第二０六頁參照），該錄音帶內容乃
    依每通電話之對話過程分通連續錄音，雙方對話過程並無遭切斷、剪接之跡象，
    且對話內容均與譯文相符，此經本院於九十一年八月二十九日當庭播放勘驗屬實
    ，此一切糾紛均係自訴人主動引起之事實已彰彰甚明；自訴人空言錄音帶斷章取
    義，指訴被告丁○○、乙○○先於九十一年三月二十八日以小額之代墊款為餌，
    引誘自訴人嗣後交付藍鯨公司股票一百張，且一方面答應由永昌證券於九十一年
    四月二日為自訴人墊款，一方面又違背墊款之委任任務，損害自訴人之利益並涉
    嫌詐欺與違反證券交易法云云，殊不足取。再查依證交所「證券經紀商申報委託
    人違約案件處理作業要點」參、違約處理作業二之規定，有關信用交易資券相抵
    之違約申報，應就融資買進與融券賣出分別申報違約，亦即就該二筆之總額予以
    申報違約金額，永昌證券之客戶（即自訴人）就英群股票之融券賣出已違約，其
    後之融券買進亦屬無法履行之交易，自得於申報融券賣出違約時併同一帳戶、同
    一種類、同數量之融券買進申報違約乙節，業據證交所函復與本院電詢證交所明
    確，此有證交所九十一年十月二十五日台證（九一）交字第０二七三四七號函及
    傳真在卷足證（本院二卷第五十六頁至第六十頁參照），自訴人九十一年四月二
    日已無法完成交割而構成違約，則被告等依上開規定將自訴人申報全額違約自無
    不當，被告指訴被告丁○○、乙○○因明知被告僅有虧損部分金額、竟申報全額
    違約，涉嫌偽造文書並妨害自訴人名譽，且曲解證交所營業細則第九十一條規定
    之意涵云云，亦不足採。綜上，自訴人固提出九十一年三月二十六日合併買賣報
    告書暨交割憑單影本、九十一年三月二十九日自訴人世華銀行取款條三張及轉帳
    入施敏達帳戶之資料影本一份、九十一年三月二十九日合併買賣報告書暨交割憑
    單影本一份、交付藍鯨公司股票之收據影本一份、永昌證券九十一年四月二日（
    九一）永稽字第０五四六號、九十一年四月三日（九一）永稽字第０五五一號函
    等證據欲證明其所訴，惟此等證據均不適於為被告犯罪事實之證明，不得採為斷
    罪資料；被告丁○○、乙○○所辯可以採信。
四、被告丙○○、辛○○、庚○○○、甲○○部分：
    揆諸華南金控、永昌證券之規模非小，與一般客觀商業習慣，以被告四人分任該
    二公司總經理、董事長之層級，且依公司之規模對於內部各項事務均有詳細之分
    工，此有永昌證券職權劃分表、華南金控分層負責明細表在卷可考（本院二卷第
    二０六頁、第二０九頁參照），被告丙○○、辛○○、庚○○○、甲○○對於公
    司事務應僅就決策事項有所瞭解，不可能事必躬親，而對本案有深入之認識，自
    訴人又未提出任何被告丙○○、辛○○、庚○○○、甲○○參與本案自訴人股票
    交易或申報違約事項之積極證據，不能單憑永昌證券九十一年四月二日（九一）
    永稽字第０五四六號、九十一年四月三日（九一）永稽字第０五五一號函上有庚○○○之名銜就遽認被告丙○○、辛○○、庚○○○、甲○○就本案有何參與；
    至於「證券商負責人與業務人員管理規則」第二條、第二十條（自訴人誤引為第
    十八條）固分別規定：「本規則所稱負責人，依公司法第八條之規定。本規則所
    稱業務人員，指為證券商從事下列業務之人員：一、有價證券投資分析、內部稽
    核或主辦會計。二、有價證券承銷、買賣之接洽或執行。三、有價證券自行買賣
    、結算交割或代辦股務。四、有價證券買賣之開戶、徵信、招攬、推介、受託、
    申報、結算、交割或為款券收付、保管。五、有價證券買賣之融資融券。六、衍
    生性金融商品之風險管理或操作。」、「證券商之業務人員，於從事第二條第二
    項各款業務所為之行為，視為該證券商授權範圍內之行為。」，但此乃指正常業
    務範圍內方有適用，證券商之業務人員若有違反規定之行為，當不在「證券商負
    責人與業務人員管理規則」第二條第二項所稱「業務範圍」之內，從而不能視為
    該證券商授權範圍內之行為；本案被告丁○○個人於九十一年三月二十八日私下
    為自訴人代為尋找貸與人之行為，與被告乙○○代客戶保管有價證券及印鑑之行
    為，雖因違反證券法令規定而遭臺灣證券交易所股份有限公司命令被告乙○○暫
    停執行業務四個月、被告丁○○暫停執行業務六個月（自訴人所提，財政部證券
    暨期貨管理委員會九十一年十一月十四日台財證二字第０九一０００五七五三號
    書函參照），惟此自然不能視為永昌證券授權之行為，遑論本案實際行為人被告
    丁○○、乙○○不構成犯罪已如前述，被告丙○○、辛○○、庚○○○、甲○○
    更無構成犯罪之可能，自訴人此點所訴委無足採。故積極證據不足為不利於被告
    事實之認定，即應為有利被告之認定，更不必有何有利之證據。被告丙○○、辛○○、庚○○○、甲○○並無自訴人所指訴之行使偽造私文書、詐欺取財、背信
    、妨害信用、違反證券交易法之犯行。
五、綜上所述，自訴人所舉之證據與所指出之證明方法尚未足使本院確信被告等犯罪
    ，此外，於本院得依或應依職權調查證據之範圍內，又查無其他積極證據足證被
    告等有何自訴人所指犯行，揆諸前開說明，不能證明被告等犯罪，應為被告丁○○、乙○○、丙○○、辛○○、庚○○○、甲○○無罪之諭知。
六、按「法院認為應科拘役、罰金或應諭知免刑或無罪之案件，被告經合法傳喚無正
    當理由不到庭者，得不待其陳述逕行判決。」刑事訴訟法第三百零六條定有明文
    。被告丙○○、辛○○、庚○○○、甲○○經本院合法傳喚，於九十二年四月二
    十五日審判期日，無正當理由不到庭，爰不待其陳述逕行判決。
據上論斷，應依刑事訴訟法第三百四十三條、第三百零一條第一項、第三百零六條，
判決如主文。
中      華      民      國      九十二      年      五      月    九    日
                                臺灣臺北地方法院刑事第三庭
                                    審判長  法  官    李英勇
                                            法  官    郭惠玲
                                            法  官    姚念慈
右正本證明與原本無異。
如不服本判決，得於判決送達十日內，向本院提出上訴狀上訴於臺灣高等法院（應附
繕本）。
                                            書記官    林義盛
中      華      民      國      九十二      年      五      月    九    日


司法院資訊處製作；財團法人民間司法改革基金會備份。
